【裁判字號】    95,易,16
【裁判日期】    950823
【裁判案由】    詐欺
【裁判全文】
臺灣屏東地方法院刑事判決                95年度易字第16號
公  訴  人  臺灣屏東地方法院檢察署檢察官
被      告  丁○○
選任辯護人  孔福平律師
上列被告因詐欺案件，經檢察官提起公訴（94年度偵續字第13號
），本院判決如下：
    主  文
丁○○無罪。
    理  由
一、公訴意旨略以：被告丁○○於民國91年5 月2 日在高雄與告
    訴人丙○○巧遇相逢時，探知告訴人有新台幣（下同）數百
    萬元之存款後，竟意圖為自己不法之所有，向告訴人佯稱其
    對理財頗有研究而取得告訴人之信任，並以要幫告訴人理財
    之名義，稱合作金庫之利率較高，要告訴人將土地銀行內之
    定期存款解約後，轉存入合作金庫帳戶，告訴人不疑有他，
    遂於91年5 月20日（起訴書誤載為50日）將身分證、印章及
    存款簿交由被告處理，告訴人並在取款條上簽名後，與被告
    一同至台灣土地銀行潮洲分行。被告於櫃臺將現金200 萬元
    領出後，並未將該筆現款轉存入合作金庫帳戶而詐騙得手，
    嗣又接續於同年5 月21日、5 月22日以同樣手法提領告訴人
    戶頭內之300 萬元及180 萬元，共計詐得680 萬元。嗣告訴
    人因發覺有異要求被告說明，發現存放在合作金庫之帳戶內
    並未存入680 萬元，告訴人始知受騙，因認被告涉犯刑法第
    339 條第1 項之詐欺取財罪嫌。
二、按犯罪事實應依證據認定之，無證據不得認定犯罪事實；又
    不能證明被告犯罪者，應諭知無罪之判決，刑事訟訴法第15
    4 條第2 項、第301 條第1 項分別定有明文。次按認定不利
    於被告之事實，須依積極證據，苟積極證據不足為不利於被
    告事實之認定時，即應為有利於被告之認定，更不必有何有
    利之證據；又事實之認定，應憑證據，如未能發現相當之證
    據，或證據不足以證明，自不能以推測或擬制之方法，以為
    裁判之基礎；且認定犯罪事實所憑之證據，無論直接或間接
    證據，其為訴訟上之證明，須達於通常一般之人均不致有懷
    疑，而得確信其為真實之程度者，始得據為有罪之認定，倘
    其證明尚未達到此一程度，而有合理之懷疑存在時，尚難為
    有罪之認定基礎，最高法院30年上字第816 六號判例、40年
    台上字第86號、76年台上字第4986號分別著有判例。再被害
    人之陳述如無瑕疵，且就其他方面調查又與事實相符，固足
    採為科刑之基礎，倘其陳述尚有瑕疵，則在未究明前，遽採
    為論罪科刑之根據，即難認為適法，最高法院61年台上字第
    3099號判例足資參照。而所謂無瑕疵，係指被害人所為不利
    被告之陳述，與社會上一般生活經驗或卷存其他客觀事實並
    無矛盾而言。至所謂就其他方面調查認與事實相符，非僅以
    所援用之旁證足以證明被害結果為已足，尤須綜合一切積極
    佐證，除認定被告確為加害人之可能外，在推理上無從另為
    其他合理原因之假設，有一不合於此，即不能以被害人之陳
    述做為論斷之證據。故在告訴人指訴被告涉嫌犯罪之場合，
    縱令所訴情由依其所結合之旁證在情理上尚非絕無可能，若
    在一般生活經驗上仍可另認為其他有利被告之合理推斷，根
    據「罪證有疑，利於被告」之證據法則，即不得遽以片面之
    觀點，認為告訴人之陳述或其所本旁證已適為有罪判斷之依
    據推定其犯罪事實。
三、證據能力：
  (一)按被告以外之人（包括證人、鑑定人、告訴人、被害人及共
    同被告等）於審判外之陳述雖不符刑事訴訟法第159 條之1
    至之4 等4 條之規定，而經當事人於審判程序同意作為證據
    ，法院審酌該言詞陳述或書面陳述作成時之情況，認為適當
    者，亦得為證據；當事人、代理人或辯護人於法院調查證據
    時，知有刑事訴訟法第159 條第1 項不得為證據之情形，而
    未於言詞辯論終結前聲明異議者，視為有前項之同意，同法
    第159 條之5 定有明文。本件證人丙○○、庚○○、陸士斌
    於警詢中之陳述，其性質雖屬傳聞證據，然業經本院審理時
    予以提示並告以要旨，且各經檢察官及被告等人表示意見，
    當事人已知上述筆錄乃傳聞證據，且均未於言詞辯論終結前
    對該等筆錄內容異議，本院審酌認為以之作為本案之證據亦
    屬適當，應具有證據能力。
  (二)再按被告以外之人於偵查中向檢察官所為陳述，除顯有不可
    信之情況者外，得為證據，同法第159 條之1 第2 項定有明
    文。偵查中對被告以外之人所為之偵查筆錄，或被告以外之
    人向檢察官所提之書面陳述，性質上均屬傳聞證據。惟現階
    段刑事訴訟法規定檢察官代表國家偵查犯罪、實施公訴，依
    法其有訊問被告之權，而實務運作時，檢察官偵查中向被告
    以外之人所取得之陳述，原則上均能遵守法律規定，不致違
    法取供，其可信度極高，職是，被告以外之人前於偵查中之
    陳述，除反對該項供述得具有證據能力之一方，已釋明「顯
    有不可信之情況」之理由外，即具證據能力。本件證人丙○○、庚○○、陸士斌於檢察官偵查中所為之陳述，未曾提及
    檢察官偵查時有不法取供之情形，檢察官、被告亦未釋明上
    開供述有顯不可信之情形，依上說明，證人丙○○等人偵查
    中之證言，具有證據能力。
四、公訴人認被告丁○○涉有詐欺取財之犯行，無非係以證人即
    告訴人丙○○之證述、證人陸士斌、庚○○之證述及被告崁
    頂郵局帳戶、合作金庫銀行帳戶內各有30萬元、230 萬元存
    入等資為論據。訊據被告固不否認代告訴人提款之事實，惟
    堅詞否認涉有詐欺犯行，並辯稱：伊領完錢後，就將錢交給
    告訴人了，伊並沒有詐欺等語。經查：
  (一)於95年5 月20日，丙○○委託被告將其臺灣土地銀行潮州分
    行綜合存款定期存款部分（帳號000000000000）辦理解約，
    解約後之定期存款金額則轉入丙○○同一帳號之活期儲蓄存
    款帳戶內，丙○○親自填寫取款憑條3 張並蓋章，再由被告
    先後於95年5 月20日、同年月21日、同年月22日，分別提領
    200 萬元、300 萬元、180 萬元等情，業據被告自白在卷，
    核與證人丙○○證述相符（本院卷第154 頁背面），並經證
    人即臺灣土地銀行潮州分行職員乙○○、己○○證述在卷（
    本院卷第71至72、99至100 頁），復有臺灣土地銀行潮州分
    行活期儲蓄存款存摺1 份、綜合定期存款存摺委託1 份（臺
    灣高雄屏東地方法院檢察署91年度發查字第3823號卷第13至
    18頁）、確認交易對象登記簿3 份、存摺類取款憑條3 份、
    客戶歷史交易明細查詢1 份分行存單到期、預期、轉存登陸
    單13份及分行轉帳收入傳票13份附卷可稽（本院卷第25至50
    頁）。故被告受丙○○委託辦理定期存款解約及代為領款之
    事實，應堪認定。
  (二)證人即告訴人丙○○證述被告詐欺取財之方法，前後不一之
    瑕疵，詳述如下：
  1.證人丙○○於就遭被告詐騙之經過，先於91年6 月19日向臺
    灣高雄地方法院檢察署提出之告訴狀中、警詢中及臺灣屏東
    地方法院檢察署檢察官偵查中陳稱係：被告表示欲教導伊理
    財，且說合作金庫之利率較高，要幫伊將錢自伊土地銀行的
    帳戶中提領出來轉存放於合作金庫之帳戶中，於91年5 月20
    日，被告帶伊前往土地銀行，將伊之定存存款解約，提領了
    200 萬元後，被告旋帶伊至合作金庫假裝匯款，當時伊因服
    藥頭昏在櫃檯後方未及注意，全是被告自己一人於櫃檯前假
    裝匯款，然該筆200 萬元並未匯入伊的合作金庫帳戶內。而
    後被告施以同樣手法自行將伊之存款陸續於91年5 月21日提
    領300 萬元、91年5 月22日提領180 萬元，被告至銀行提前
    開款項時，銀行行員原本係向被告建議因金額龐大所以用戶
    頭匯款的方式比較安全，但被告向銀行行員表示那些錢是伊
    要買房子用，且伊沒有其他銀行帳戶，所以無法匯出，一定
    要領現金，被告將錢領取完後為免伊起疑，即將印章和身分
    證交還告訴人云云（臺灣高雄地方法院檢察署91年度發查字
    第3823號卷第2 至4 頁、91年度偵字第23605 號卷第8 頁、
    臺灣屏東地方法院檢察署93年度偵字第1686號卷第26至32頁
    ）。
  2.而後證人丙○○於本院審理時則證稱：於91年5 月20日前數
    日，被告曾帶伊到銀行提領11萬元，被告說要在合作金庫開
    戶用的，被告並未將提領之11萬元交給伊，當天伊在銀行就
    就寫了3 張臺灣土地銀行潮州分行95年5 月20日、21日、22
    日之取款憑條，被告提領現金的3 天，伊沒有陪同被告至銀
    行云云（本院卷第152 至155 頁）。
  (三)證人丙○○證述被告詐欺取財之方法，有與事實不符之瑕疵
    ，而不足採信，詳述如下：
  1.丙○○在臺灣土地銀行潮州分行綜合存款定期存款（帳號00
    0000000000），係由被告於95年5 月20日攜帶存摺、印章等
    資料代為辦理解約，解約後之定期存款金額則轉入丙○○同
    一帳號之活期儲蓄存款帳戶內，且辦理解約當時，臺灣土地
    銀行潮州分行承辦人員乙○○曾依據丙○○留存在銀行之資
    料，撥打電話向丙○○確認是否辦理解約，並告知提前解約
    利息要打折，再由被告先後於95年5 月20日、同年月21日、
    同年月22日，分別提領200 萬元、300 萬元、180 萬元，業
    經證人即臺灣土地銀行潮州分行職員乙○○、己○○證述在
    卷（本院卷第71至72、99至100 頁），並有上開取款憑等資
    料為憑（詳如前述）。故證人丙○○於本院審理時證稱：95
    年5 月20日、21日、22日，3 日都是被告自行至銀行提款等
    語，核與事實相符，應堪採信。是丙○○於警詢及偵查中證
    述：被告趁伊因服藥頭昏之際，帶伊前往土地銀行辦理解約
    ，提領了200 萬元後，被告旋帶伊至合作金庫假裝匯款，而
    後被告施以同樣手法自行將伊之存款陸續於91年5 月21日提
    領300 萬元、91年5 月22日提領180 萬元，被告至銀行提款
    時，銀行行員原本係向被告建議因金額龐大所以用戶頭匯款
    的方式比較安全，但被告向銀行行員表示伊沒有其他銀行帳
    戶，所以無法匯出，一定要領現金云云，其證述之詐欺方法
    顯與事實不符，不足採信。
  2.被告另辯稱：在提款前幾天，丙○○要求伊陪同至臺灣土地
    銀行潮州分行辦理提款卡遺失，丙○○當天存入臺灣土地銀
    行潮州分行帳戶11萬元等語。而徵之上開臺灣土地銀行潮州
    分行丙○○活期儲蓄存款帳戶，於95年5 月14日確有現金11
    萬元存入，有存摺交易明細表1 份附卷可稽（臺灣高雄地方
    法院檢察署91年度發查字第3823號卷第15頁），核與被告所
    辯相符，故被告所辯應堪採信。是證人丙○○證稱：「91年
    5 月20日之前寫了三張，為何那天不馬上去辦理？）因為我
    沒有去過銀行，銀行辦事我不懂。」、「（為何要分三天提
    領？）被告叫我分三天提領。因為我不曾踏入過銀行。」云
    云，顯非事實。另丙○○向為酒店服務人員，從事坐檯陪酒
    工作，每月收入一、二十萬元等情，亦據證人丙○○證述在
    卷（本院卷第154 、155 頁），以丙○○從事工作之性質與
    環境觀之，足認丙○○社會經驗豐富。再質之證人丙○○：
    被告有無告知合作金庫的利息，證人丙○○竟稱：「她說比
    較高，是否有說高多少我忘記了。」（本院卷第154 頁背面
    ）。是以，丙○○既為酒店服務人員，社會經驗豐富，且有
    高額存款，生財有道，足認丙○○並非容易受騙之人。倘被
    告以合作金庫存款利率較高為由，詐取丙○○存款，則衡情
    丙○○必已比較過合作金庫存款利息高於臺灣土地銀行潮州
    分行定期存款解約之損失，證人丙○○居然證稱：伊不知道
    存款利率有少云云，已與常情有違；且縱使轉存其他銀行，
    亦無須分3 天連續提領，被告倘有詐欺犯行，應立即將金錢
    詐取得手，豈有分3 天提領，徒增風險之理？是證人丙○○
    之證述，顯與事理不符，不足採信。
  (四)另證人庚○○、陸士斌雖均證稱：於91年5 月31日當天，被
    告曾承認盜領丙○○存款云云（臺灣高雄地方法院檢察署91
    年偵字第2360 5號卷第54至55頁、本院卷第77至78、156 至
    157 頁）。然被告堅詞否認曾向證人庚○○、陸士斌承認盜
    領丙○○存款一事。且於91年5 月31日凌晨1 時許，丙○○
    夥同戊○○及庚○○2 人，將被告帶出一事，業經證人庚○○、陸士斌證述在卷，被告亦因此糾紛而對丙○○、庚○○
    及戊○○提出告訴，雖該案經臺灣屏東地方法院檢察署檢察
    官為不起訴處分確定（臺灣高雄地方法院檢察署91年度偵字
    第23605 號卷第73至81頁）。惟丙○○、庚○○、陸士斌等
    3 人於深夜將被告帶出住處，其用意已非良善，是其2 人證
    述被告承認盜領存款云云，是否屬實，已值啟疑。且被告在
    兩壯漢及丙○○之環伺下，衡情豈有無懼之理，故無論被告
    當時所言為何，均難認是被告自由意識下所為之陳述。又對
    於被告與丙○○間之糾紛發生原因，證人庚○○、陸士斌並
    未在場見聞，自難以證人庚○○、陸士斌之證述，而為被告
    不利之認定。
  (五)公訴人另以於91年5 月27日，被告於崁頂郵局開設之帳戶（
    局號0000000 、帳號0000000） 及於合作金庫開設之帳戶（
    帳號00000 00000000），分別有30萬元、230 萬元之現金存
    入，而被告對於帳戶內之現金來源交代不清，證人甲○○雖
    供稱曾借350 萬元現金給被告，然對金錢來源交代不清，且
    對交付金錢之方式與被告所稱又不相符，嗣又稱被告還其15
    0 萬元，並放在家中，於檢察官表示要前往勘驗時又改口稱
    並未放在家中，而推稱忘記，顯見甲○○稱將350 萬借給被
    告並非事實，因認上開金額即為詐欺所得等語。惟按刑事被
    告依法不負自證無罪之義務，必須由檢察官舉證證明被告有
    詐欺取財之犯罪事實，是對於被告於合作金庫之存款230 萬
    元從何而來，被告自無須為任何說明或證明，證人甲○○更
    無須說明或證明其貸與被告之350 萬元之來源，故公訴人以
    被告及證人甲○○未能交代金錢來源，遽為推論係詐欺所得
    ，容有未妥。又證人係陳述其親見親聞之事實者，證人之證
    述是否可採信，應本於全部卷證資料為斷，不得對證人實施
    任何偵查作為，公訴人於偵查中竟對於被告是否返還證人甲○○150 萬元一事，欲至證人甲○○住處勘驗，顯係對證人
    甲○○實施偵查作為，揆諸前開說明，容有未恰，故證人甲○○雖於偵查中隨即推稱忘記，而阻止公訴人之勘驗，亦難
    僅憑拒絕公訴人之勘驗偵查作為，遽認證人甲○○證述不實
    。況本件被告已證稱上開230 萬元係向證人甲○○借貸而得
    ，證人甲○○亦證述曾貸與被告350 萬元，互核情節大致相
    符。雖證人甲○○於本院審理時證稱：伊中六合彩200 多萬
    元，銀行的利息很少，伊的錢都放家裡等語，而與一般人處
    理金錢之方式稍有不同，但非事理之所無，尚難據此而認其
    證述不實。又公訴人指訴被告詐取金額為680 萬元，倘被告
    上開帳戶內存入之30萬元、230 萬元，即為詐欺所得，則其
    他420 萬元之流向，公訴人則未舉證說明，故被告上開帳戶
    內之金額亦與公訴人指訴被告詐欺680 萬元之金額不符，是
    自難以被告上開帳戶內有共260 萬元之金額，遽推論係被告
    詐欺所得，而認被告有詐欺取財犯行。
  (五)綜上所述，本件公訴人所舉之證據不足以證明被告有詐欺取
    財之犯行。此外，復無其他積極證據足資證明被告有何公訴
    人所指訴之犯行，揆諸前揭說明，本件被告犯罪既不能證明
    ，自應為被告無罪之諭知。
五、據上論斷，應依刑事訴訟法第452 條、第301 條第1 項，判
    決如主文。
中    華    民    國    95    年    8     月    23    日
                  刑事第五庭    審判長法  官  石家禎
                                      法  官  林家聖
                                      法  官  楊文廣
以上正本證明與原本無異。
如不服本判決應於收受本判決送達後十日內向本院提出上訴書狀，
其未敘述上訴理由者，並得於提起上訴後十日內向本院補提理由
書狀（均須按他造當事人之人數附繕本）「切勿逕送上級法院」
中    華    民    國    95    年    8     月    23    日
                                      書記官  林志憲


司法院資訊處製作；財團法人民間司法改革基金會備份。
